【裁判字號】    96,上易,177
【裁判日期】    970328
【裁判案由】    恐嚇取財等
【裁判全文】
臺灣高等法院花蓮分院刑事判決         96年度上易字第177號
上  訴  人  臺灣花蓮地方法院檢察署檢察官
被      告  丙○○
上列上訴人因恐嚇取財等案件，不服臺灣花蓮地方法院96年度易
字第217號中華民國96年9月11日第一審判決（起訴案號：臺灣花
蓮地方法院檢察署96年度偵字第5562號），提起上訴，本院判決
如下：
    主  文
上訴駁回。
    理  由
一、公訴意旨略以：被告丙○○意圖為自己不法所有，與兩名不
    詳姓名之成年男子，共同基於詐欺、恐嚇取財之犯意聯絡，
    於民國93年4 月22日，以買賣石頭為由，邀同告訴人甲○○
    至花蓮縣壽豐鄉鹽寮055 海產店餐敘。席間趁告訴人不注意
    之際，將其所喝高梁酒摻入不明藥物，致告訴人飲用後即不
    醒人事。嗣於翌日告訴人清醒後，被告即詐以告訴人於前日
    晚間與其等賭博「十仔九」，共賭輸新臺幣（下同）205萬
    元，要求償還債務。告訴人否認曾賭博，拒絕支付上開賭債
    ，被告即以「如果不付錢，工廠就不要開了，要將工廠放火
    燒掉」等語，恐嚇告訴人，致告訴人心生畏懼，同意以165
    萬元與被告等人和解，並當場給付現金15萬元，另簽發付款
    人均為花蓮第二信用合作社、帳號均為33-1號、發票日為93
    年4月23日、支票號碼為474781號、票面金額為40萬元之即
    期支票1紙及發票日分別為93年6月30日至94年4月30日（即
    發票日為每月30日）、支票號碼分別為474783至474793號、
    票面金額均為10萬元之遠期支票共11紙，資以按月償還。嗣
    上揭40萬元支票及發票日分別為93年6月30日至94年1月30日
    之10萬元支票經他人提示兌現後，告訴人始發現其係遭人下
    藥詐騙而報警查辦，因認被告涉犯刑法第339條第1項之詐欺
    取財罪嫌及同法第346條第1項之恐嚇取財罪嫌云云。
二、按犯罪事實應依證據認定之，無證據不得認定犯罪事實；又
    不能證明被告犯罪者，應諭知無罪之判決，刑事訴訟法第15
    4條第2項、第301條第1項分別定有明文。次按告訴人之告訴
    ，係以使被告受刑事訴追為目的，是其陳述是否與事實相符
    ，仍應調查其他證據以資審認；又認定不利於被告之事實，
    須依積極證據，苟積極證據不足為不利於被告事實之認定時
    ，即應為有利於被告之認定，更不必有何有利之證據；又認
    定犯罪所憑之證據，雖不以直接之證據為限，間接證據亦包
    含在內，然而無論直接證據或間接證據，其為訴訟上之證明
    ，須於通常一般人均不致有所懷疑，而得確信其為真實之程
    度者，始得據為有罪之認定，倘其證明尚未達於此一程度，
    而有合理之懷疑存在時，事實審法院復已就其心證上理由予
    以闡述，敘明其無從為有罪之確信，因而為無罪之判決，尚
    不得任意指為違法；又刑事訴訟法第161條已於91年2月8日
    修正公布，修正後同條第1項規定：檢察官就被告犯罪事實
    ，應負舉證責任，並指出證明之方法。因此，檢察官對於起
    訴之犯罪事實，應負提出證據及說服之實質舉證責任。倘其
    所提出之證據，不足為被告有罪之積極證明，或其闡明之證
    明方法，無從說服法官以形成被告有罪之心證，基於無罪推
    定之原則，自應為被告無罪判決之諭知，最高法院52年台上
    字第1300號、30年上字第816號、76年台上字第4986號、92
    年台上字第128號分別著有判例可資參照。
三、公訴人認被告涉犯上揭詐欺取財及恐嚇取財罪嫌，無非以被
    告供述、證人即告訴人甲○○、證人王添順於警詢及偵查中
    之證述、證人即上揭支票持票人之一乙○○、證人即上揭支
    票號碼為474781、474790之提示人陳健弘、證人即上揭支票
    號碼為474783之提示人劉和佳、證人即上揭支票號碼為4747
    88之實際提示人林光元、證人即上揭支票號碼為474789之背
    書人張忠華於偵查中之證述及上揭支票影本併提示人資料等
    項為其論據。訊據被告堅決否認有上開犯行，辯稱：其無對
    告訴人下藥詐賭及對告訴人恐嚇取財等語，經查：
  (一)被告於警詢、偵查迄至法院審理時固均供承於上揭時、地曾
    與告訴人餐敘及共同賭博等情，但始終否認曾對告訴人下藥
    詐賭及恐嚇告訴人，從而被告偵審之歷次供述，尚無法逕作
    為被告涉犯詐欺取財及恐嚇取財罪嫌之不利證據。
  (三)證人即告訴人於原審審理時結稱：被告於上揭時間，邀伊至
    花蓮縣壽豐鄉鹽寮055海產店與被告2名友人一同餐敘。席間
    伊曾至廁所小解，返回後大家繼續用餐飲酒，之後伊即不醒
    人事。嗣於翌日早晨，伊妻始發現伊睡臥在住處車庫旁之樓
    梯口，臉色發黑，好像快死掉，便將伊搖醒。伊休息一陣較
    為清醒後，便接獲被告電話，告稱伊昨晚與他人賭博賭輸，
    要伊出面解決，伊堅詞否認並稱伊完全不知此事，但因被告
    不斷要伊處理，伊便與被告相約在位於花蓮縣吉安鄉之「王
    母娘娘廟」見面，並輾轉被帶至花蓮縣光華社區某戶人家，
    當時共有7人左右在場。此時被告告稱伊昨晚賭博輸錢並有
    簽發1紙面額205萬元之本票，本票上面有伊簽名，這是被告
    等人前1日持空白本票，再拿1紙草稿給伊看，叫伊照著草稿
    抄寫票面金額205萬元之本票。後來被告等人稱如伊願意，
    可以同意折讓，以165萬元解決，但如伊不願意，便恐嚇稱
    「伊工廠也不用做了，要放火燒伊工廠」等語，伊聽聞後很
    害怕，便同意先給現金15萬元，並再至伊工廠簽發票面金額
    為40萬元之即期支票1紙，及票面金額為10萬元之遠期支票
    11紙，用以按月償還。嗣因伊報案，伊友人幫伊取回未兌現
    之票面金額為10萬元之支票3紙等語。惟當檢察官及原審法
    院質以案發細節時，證人即告訴人證稱：「（問：你在案發
    第二天醒來後，你太太說你臉很黑，好像要死掉了，為何不
    送醫？）我太太從樓上下樓看到我嚇一跳，以為我死掉了，
    有搖我一下，我就醒過來了，我就爬起來坐在沙發上，平常
    我太太也不太問我事情，後來看我有比較清醒了，所以才去
    上班」、「（問：你剛陳述你喝酒之後，什麼事情都不知道
    了，為何你還有印象你有照草稿簽本票？）我是事後隔了幾
    天慢慢回想才想起來」、「（問：【提示警卷甲○○筆錄第
    4 頁第7、8行並告以要旨】你是否當場拿現金15萬元給被告
    他們？）是的，我當場拿了15萬元現金放在桌上，被告就把
    15萬元拿走」、「（問：你為何要帶15萬元現金過去？）因
    為被告在電話裡面沒有跟我講多少錢，我欲解決就帶著家裡
    現金15萬元過去，後來得知是205萬元，我就傻掉了」、「
    （問：何人帶你到工廠簽發支票？）他們載我到工廠附近叫
    我自己走回工廠開支票，並約在王母娘娘廟繳款」、「（問
    ：為何此時不報案？）因為我怕家人知道此事，也怕對方燒
    工廠，所以不敢報警。」、「（問：你平常酒量為何？）還
    可以，曾經喝醉過，可是也會知道事情，我平常就喜歡喝酒
    ，我沒有過喝醉時躺在家裡地上睡覺」、「（問：你是何時
    才知道被詐騙？）當時就知道被詐騙了，是因為怕父母知道
    」、「（問：既然知道被詐騙，為何不及早循法律途徑解決
    ，還簽本票、支票給被告他們？）因為當時考慮家裡的人才
    沒有講出來，後來父母先後往生後，我太太有看到報紙說詐
    騙集團都用藥給人家吃，並稱做生意安排飯局，然後再設局
    詐騙，所以才去報警」、「（問：如果你父母知道會有何後
    果？）怕分不到財產」、「（問：是否嗜賭？）沒有，我多
    少會一點，以前有比13支、撲克牌，麻將很少摸」、「（問
    ：案發當天賭什麼？）不知道」、「（問：當天你到底有無
    賭博？）不知道」、「（問：該段期間不知道，為何對稍後
    的事情又知道？）因為事後慢慢回想」、「（問：去055 餐
    廳吃飯是何人邀約？王添順有無邀約你？）是被告邀我去05
    5 餐廳吃飯，證人王添順沒有邀我」等語。則告訴人未曾有
    因酒醉躺臥住處地上昏睡之情形，而其與被告餐敘翌日返家
    後，既已倒臥住處樓梯口不醒人事，又經其妻發覺臉色發黑
    ，好像快死掉，衡情其妻自無置若罔聞之理，然告訴人之妻
    卻未將之送醫就診，反逕自離家上班，實屬令人費解，是告
    訴人究否遭人下藥迷昏，已有可疑。又果告訴人確未曾與被
    告等人賭博，被告所言即非屬實，則被告顯已涉有詐欺等犯
    罪情事，且被告所指告訴人積欠賭債又高達205 萬元，衡情
    告訴人自應立即報警查察，俾維護自身權益，何需與被告私
    自會面？且據告訴人於原審經被告詰問以：「去王母娘娘廟
    是不是你打電話邀我去的？」、「是否你要求我代你向林明
    益說情，所以你才打電話給我叫我去？」之問題時，答稱：
    「我有打電話給被告，但是被告也有打給我。」「當時我並
    不知道多少錢，在王母娘娘廟載我繞一大圈後，後來跟我講
    是205 萬元，我就傻掉了。」等語，可知告訴人曾主動聯絡
    被告處理債務乙事，並於與被告會面之時，即攜帶15萬元之
    現金赴約？甚至願意同時簽發面額不等之支票交付被告？雖
    告訴人證稱：係因聽聞被告揚言將燒掉其工廠，又為恐此事
    為父母知悉，其將無法分得祖產，因而不敢聲張云云，然如
    據告訴人上開證述，其係遭詐欺及恐嚇取財之被害人，並未
    理虧，焉有矯飾隱匿之理？告訴人雖又陳稱當時因對方人多
    勢眾，迫於無奈地以165 萬元和解，然告訴人除當場給付現
    金15萬元，其後亦陸續兌現面額40萬元支票1 張、面額10萬
    元之支票8 張，至94年2月始撤銷末3張支票之付款委託，何
    以遲至94年8 月始報警查辦，其中原因為何？依告訴人於偵
    查中陳稱伊係在給付135 萬元後才發現被下藥騙錢而報案（
    見偵卷第10頁），但於原審中改稱當時就知道被設局詐騙了
    ，然據原審質之「（問：飯局後，為何知道你被迷昏？）因
    為當初王添順有跟我講說是丙○○邀他來邀我吃飯，飯局中
    會在酒中下藥，會不省人事，這是王添順在事發前一年多就
    跟我提醒過了。」（見原審卷第42、43頁），倘若告訴人於
    原審中證述無誤，則其於本件赴宴時應已有防範，怎仍於餐
    敘間與人飲酒言歡，並為賭博？再者，證人王添順於原審證
    述：「我之前常與甲○○一起賭博」「（問：甲○○是否嗜
    賭？）愛賭」「（問：甲○○家裡的人是否知悉他愛賭博？
    ）多少都知道」「（你與甲○○是以何種方式賭博？）賭『
    九仔仙』，已經賭很久了，我們是賭博朋友，如果有賭局都
    會相約」「（問：你們是否曾經喝過酒之後，再一起賭博？
    ）曾經有過幾次」等語，可見告訴人有賭博之嗜好，且有數
    次在酒後賭博，常見的賭法為「九仔仙」，正因告訴人平日
    嗜賭，此次又係在酒後賭博負欠賭債高達205 萬元，告訴人
    恐於本案始末及箇中緣多所保留，動機可議。從而，告訴人
    之上開證述，或與常情相違或有所隱瞞或與其他證據相佐，
    而有瑕疵，尚難遽採為對被告不利之認定。
  (四)又證人王添順固於警詢時證稱：被告於向告訴人詐賭前，曾
    央請伊邀約告訴人餐敘，並告知伊將於用餐時在告訴人所飲
    酒中下藥等語；然其於偵查中便改口結稱：被告有央請伊邀
    約告訴人餐敘，但無提及下藥乙事等語；嗣於原審審理時又
    改稱：被告未曾央請伊邀約告訴人餐敘，亦無提及下藥乙事
    ，前後證述反覆不一，且經檢察官質以歷次證述齟齬之處，
    其僅能以忘記等語或不答搪塞，故其歷次證述之真實性，已
    非無疑；參以本件至鹽寮055 海產店餐敘，乃被告自行邀約
    告訴人，非由證人王添順出面，亦據告訴人證述明確，則被
    告既可自行邀約告訴人餐敘，告訴人亦無推託拒絕，又何需
    央請證人王添順幫忙？況果被告欲對告訴人下藥詐賭，所為
    已涉犯罪行為，衡情被告亦無可能將此事暴露予證人王添順
    知悉，而自陷於易遭警查獲之窘境中。綜上，證人王添順之
    證述前後不一亦與常情相違，而有瑕疵，亦不足採信。
  (五)至證人乙○○、陳健弘、劉和佳、張忠華、林光元於偵查中
    之證述及上揭支票影本併提示人資料，僅能證明告訴人所簽
    發支票號碼為474781、474783至474790號之支票，確經提示
    兌現，然尚無法遞衍推論告訴人係遭被告詐欺或恐嚇始交付
    上揭支票。
四、綜上所述，公訴人所為舉證，均無法使本院確信被告確有對
    告訴人下藥詐賭及對告訴人恐嚇取財，此外，本院復查無其
    他積極證據足資認定被告有公訴人所指之上述犯行，揆諸前
    揭說明，自應為被告無罪之諭知。
五、檢察官上訴略以：告訴人簽發支票之流向，為被告之弟乙○○透過陳漢淵、林光元、張忠華等人，以調借等洗錢方式兌
    得款項，證人乙○○就支票來源之「阿財」無法供述真實姓
    名以實其說，以證人乙○○與被告之兄弟關係，證人乙○○
    所持上開支票應係被告交付而代為兌現等語。然本件檢察官
    係起訴被告涉嫌詐欺及恐嚇取財罪，被告罪嫌不足，已如前
    述，參以告訴人於原審不諱言曾經以電話聯繫被告居中協調
    賭博債務，經協議後賭債亦由205萬元折讓為165萬元，被告
    等人並允告訴人分期給付，被告何來告訴人所指以未來惡害
    相加，使其心生畏怖之犯行，此部分罪嫌僅告訴人之指述尚
    乏其他事證佐認之。而告訴人簽發面額40萬元支票1張及面
    額10萬元支票11張，係為清償賭債而交付，縱該些支票流向
    指向被告，亦無法遽指被告詐欺或恐嚇取財犯罪，況依證人
    乙○○於警詢、偵查及本院審理時均證稱：伊所持有之告訴
    人簽發支票6 張，均係其酒店客人阿財持之調借現金，非被
    告所交付，被告亦不知悉等語，則縱被告之胞弟乙○○持有
    告訴人為清償賭債之支票6紙，亦無從認定被告有前開犯罪
    。故本件上訴無理由，應予駁回。
六、末按賭博為法令禁止之行為，其因該行為所生債之關係原無
    請求權之可言，除有特別情形外，縱使經雙方同意以清償此
    項債務之方法而變更為負擔其他新債務時，亦屬脫法行為不
    能因之而取得請求權。最高法院44年台上字第421號著有判
    例。故本件告訴人清償賭債而未予兌現之面額各10萬元支票
    3紙，告訴人得拒絕給付，附此敘明。
據上論斷，應依刑事訴訟法第368、第364條、第301條第1項，判
決如主文。
本案經檢察官丁○○到庭執行職務
中    華    民    國    97    年    3     月    28    日
                            刑事庭審判長法  官  謝志揚
                                        法  官  賴淳良
                                        法  官  劉雪惠
以上正本證明與原本無異。
本件不得上訴。
                                        書記官  李德霞
中    華    民    國    97    年    3     月    28    日


司法院資訊處製作；財團法人民間司法改革基金會備份。
